臺灣高等法院刑事判決　　　　　　　　　　　　　九十一年度交上易字第八十四號
　　上　訴　人
　　即　被　告　甲○○
　　選任辯護人　沈明欣
右上訴人因過失致死案件，不服臺灣宜蘭地方法院九十年度交訴字第二十五號，中華
民國九十一年二月六日第一審判決（起訴案號：臺灣宜蘭地方法院檢察署九十年度偵
字第六三九號），提起上訴，本院判決如左：
    主  文
原判決撤銷。
甲○○無罪。
    理  由
一、檢察官公訴意旨略以：甲○○於民國八十九年九月十九日下午，於飲酒後（肇事
    後測得之血中酒精濃度為八九ＭＧ／ＤＬ，經換算為呼氣酒精濃度為零點四四五
    ＭＧ／Ｌ），騎乘車牌號碼ＰＰＰ─七一三號機車，沿宜蘭縣冬山鄉○○路○段
    （台九省道）由蘇澳往羅東方向行駛。於同日下午六時十分許，行經冬山路二段
    與冬山路有行車管制號誌之交岔路口時，甲○○本應注意行駛時，駕駛人應注意
    車前狀況及並隨時採取必要之安全措施，而依當時天候、路況、視距等情事，無
    不能注意之情況，竟疏未注意。適有黃永源駕駛車牌號碼ＧＴＶ─二一三號機車
    ，自對向沿台九省道由羅東往蘇澳方向行駛，於行經上開路口時，黃永源本應注
    意其屬左轉彎車，原應讓直行車先行，並於距交岔路口三十公尺前顯示方向燈或
    手勢，待行至交岔路口中心處始得左轉，且不得佔用來車道搶先左轉，竟疏未注
    意，未暫停讓甲○○駕駛之直行車先行，即貿然左轉欲進入冬山路，致雙方均因
    閃避不及，於該路口發生擦撞。甲○○因此受有左臉撕裂傷、左鎖骨及肩胛骨骨
    折之傷害 (此部分另為不起訴處分) ；黃永源受有顱骨骨折、腦出血之傷害，經
    送醫後仍於八十九年九月三十日上午七時五十分許傷重不治死亡，因認甲○○涉
    有刑法第二百七十六條第一項之過失致人於死罪嫌。
二、按犯罪事實應依證據認定之，無證據不得推定其犯罪事實；不能證明被告犯罪者
    ，應諭知無罪之判決。刑事訴訟法第一百五十四條、第三百零一條第一項定有明
    文。此所謂認定犯罪事實之證據，係指足以認定被告確有犯罪行為之積極證據而
    言，如未能發現相當證據或證據不足以證明，自不能以推測或擬制之方法，以為
    裁判基礎。又認定不利於被告之事實，須依積極證據，苟積極證據不足為不利被
    告之認定時，即應為有利於被告之認定，更不必有何有利之證據。最高法院著有
    二十九年上字第三一０五號、四十年台上字第八十六號、三十年上字第八一六號
    判例可資參照。
三、檢察官認上訴人即被告甲○○涉犯刑法第二百七十六條第一項之過失致人於死罪
    嫌，係以被告偵查中之自白、交通事故調查報告表、交通事故現場示意圖、現場
    照片、相驗筆錄、相驗屍體證明書、驗斷書、診斷證明書及台灣省基宜區車輛行
    車事故鑑定委員會鑑定結果等為論罪之依據。
四、訊據被告固坦承於上開時、地，駕駛車牌號碼ＰＰＰ─七一三號機車與被害人黃
    永源駕駛之車號ＧＴＶ─二一三號機車發生擦撞之事實，惟堅決否認其有何過失
    ，辯稱：本件車禍發生之原因，係被害人黃永源駕駛機車，行經管制號誌交叉路
    口，搶先左轉，侵入其車道，而撞擊其機車之左前部，其見被害人黃永源之機車
    未至交叉路口即提前左轉，已靠右慢行，但仍遭被害人黃永源之機車撞及等語。
五、經查：
  (一)刑法上之過失，其過失行為與結果間，在客觀上有相當因果關係始得成立。所謂
    相當因果關係，係指依經驗法則，綜合行為當時所存在之一切事實，為客觀之事
    後審查，認為在一般情形下，有此環境、有此行為之同一條件，均可發生同一之
    結果者，則該條件即為發生結果之相當條件，行為與結果即有相當之因果關係。
    反之，若在一般情形下，有此同一條件存在，而依客觀之審查，認為不必皆發生
    此結果者，則該條件與結果不相當，不過為偶然之事實而已，其行為與結果間即
    無相當因果關係（最高法院七十六年台上字第一九二號判例）。本件被害人黃永
    源雖於上開時、顱骨骨折、腦出血死亡，業經臺灣宜蘭地方法院檢察署檢察官督
    同法醫師相驗屬實，有相驗筆錄、相驗屍體證明書、驗斷書等附卷可稽，而堪認
    死者係因交通事故致死，然依前開說明，仍應審酌被告行為與被害人黃永源之死
    亡，有無因果關係？
  (二)本案車禍發生之經過，依卷附之被告及被害人黃永源車損照片觀察，被害人黃永
    源所騎之機車係打檔大輪式傳統機車，本件事故發生後，該機車前輪無明顯損壞
    ，左膝保護橫桿 (附掛車鎖處)則向後彎折 (見相驗卷第三十三頁)，變速踏桿前
    半段往後嚴重彎折 (見相驗卷第十三頁反面第一張照片) ；被告所騎機車係速克
    達式機車，前導流板左方破裂 (見相驗卷笫三十一頁第二張照片) 、左下方連車
    身下緣至車尾黑色塑膠飾板完全脫落 (見相驗卷第第三十二頁第一張照片及第十
    一頁反面第一張照片) ，前行李箱蓋並掉落於被告黃色工作帽及眼鏡旁 (見相驗
    卷第十二頁反面第二張照片) ，再參佐被告因本件事故受有左臉撕裂傷、左鎖骨
    及肩胛骨骨折之傷害，有羅東聖母醫院診斷證明書在卷可憑，將前開被告及被害
    人黃永源所騎機車車損之情況、被告受傷部位及卷附之道路交通事故調查報告表
    ( 馬路寬度及邊線位置與現場狀況略有不符，其餘部分無誤，詳如後述) 相互研
    求，綜合研判，當可推知被告及被害人黃永源所騎機車係以左側互相擦撞，被害
    人黃永源於左膝保護橫桿受撞擊後，所騎機車反向右倒於冬山路二段靠近羅東方
    向之行人穿越道後方，車頭朝向路口，而肇事現場往羅東方向慢車道 (禁行汽車
    ) 寬約四點九公尺，被害人黃永源機車肇事後停於慢車道上標示「禁行汽車」之
    「車」字處 (見相驗卷第十二頁反面第一張、第十四頁正面第二張照片) ，車頭
    距離行人道三點九公尺，距離快慢車道分道線一點三公尺，並於地面留下一點八
    公尺之刮地痕。被告所騎機車則因前導流板左方遭撞擊，致脆弱塑膠零件脫落後
    ，機車往左傾倒並滑行至路旁水溝中，機車車尾向路口，而機車車尾距離被害人
    黃永源機車之距離為七點三公尺，留有刮地痕十二點三公尺。
  (三)證人即案發後到現場處理之警員姜成敏於原審調查時到庭證稱：肇事現場馬路之
    寬度與實際有所不符 (見原審第三十九頁、第四十頁) 。原審為求慎重確實，乃
    至現場履勘，並命被告、告訴人代理人李秋銘律師及證人姜成敏會同到場指認，
    並繪製現場道路之正確車道圖及拍攝現場照片附卷 (見原審卷五十九頁、第六十
    頁) 。證人姜成敏於原審勘驗時明確指出：「當天現場確實有兩道刮地痕，被告
    之車子在左側有刮地之痕跡，如偵查卷 (應係指相驗卷) 第十一頁背面下端照片
    ，事故圖上十二點三公尺之刮地痕如偵查卷第十二頁下端照片訂書針所示之白色
    痕跡及第十二頁背面上端照片所示之刮地痕。」等語 (見原審卷第五十八頁) ，
    而被告於事故發生後滑行十二點三公尺後，機車落入路旁水溝，其人則仍在所駕
    機車旁，此由卷附被告由救護人員抬上擔架之位置即在所騎機車旁可得而知 (見
    相驗卷第十二頁第二張照片) 。再佐以現場照片中，所顯現之被告機車刮地痕深
    度匪深，當可知此十二點三公尺之刮地痕非屬連續尖銳式之深刮地痕。另參照刮
    地痕形成之原因，係車輛倒地時，突出部位刮擦地面所致，依本案肇事機車之刮
    地痕位置研判，本案肇事機車之撞擊點係在冬山路二段靠近羅東方向之行人穿越
    道後方，亦即肇事之瞬間，被告所騎之機車已通過路口，被害人黃永源之機車則
    提前左轉，而逆向行駛中。證人姜成敏雖於原審調查時證稱：「相撞之位置應該
    是在人行道之前，尚未進入路口。」等語。惟證人應於公判庭陳述其所親自見聞
    之情，而非其判斷或推測之詞，證人姜成敏前開所陳，並非其於現場所見之情，
    而係其個人判斷之意見，此部分所陳因與卷證資料不符，自不宜為被告不利事證
    。且查證人之證言，依內容可分為體驗之供述與意見之供述，前者係就親身體驗
    之客觀事實所為之供述，原則上具有證據能力；後者則供述其個人判斷某事項之
    意見，因一般證人對該事項未必具備專門知識經驗，自不免生個人主觀偏見與錯
    誤臆測之危險，刑事訴訟法乃於第一百六十條明定其不得作為證據，此即學理上
    所謂之意見法則。但證人於供證時常就其體驗事實與個人判斷意見參雜不分，一
    併供述，事實審法院自應將其中關於證人意見無證據能力部分予以排除（最高法
    院八十八年度台上字第二一九六號判決參照），前開證人姜成敏所陳屬其個人判
    斷意見部分，依上述說明，自不宜引為證據，併此敘明。
  (四)按汽車行駛至交岔路口，若為左轉彎時，應距交岔路口三十公尺前顯示方向燈或
    手勢，並行至交岔路口中心處左轉，並不得占用來車道搶先左轉，又轉彎車應讓
    直行車先行。道路交通安全規則第一百零二條第一項第四款、第六款定有明文。
    本件被害人黃永源於行經行車管制號誌岔路口，跨越分向限制線，提前左轉彎 (
    已屬逆向行駛) ，未讓迎面直行之被告機車先行，被害人黃永源之駕駛行為顯有
    過失，為肇事原因，而被告駕車經肇事地點，在其行駛路權優先範圍內行駛，為
    侵犯其路權行駛之被害人黃永源撞及，並無肇事因素。此經原審及本院分別將本
    案送請鑑定，台灣省車輛行車事故覆議鑑定委員會及國立交通大學亦同此意見，
    有台灣省車輛行車事故覆議鑑定委員會九十年四月二十五日府覆議字第九００五
    一一號函暨所附覆議意見書及國立交通大學九十一年七月八日 (九一) 交大管運
    字第三一０五函暨所附鑑定意見書在卷可憑。是以被告之行為，與被害人之死亡
    結果間，自難認有相當因果關係。又本件事故，於偵查中經檢察官送鑑之結果，
    依台灣省基宜區車輛行車事故鑑定委員會之鑑定意見認「黃永源駕駛重機車行經
    行車管制號誌路口提前左轉彎，未停讓迎面直行邱（榮隆）車先行，致與邱車撞
    及，為肇事主因」、「甲○○駕駛重機車行經行車管制號誌岔路口，未注意車前
    狀況致與黃（永源）車撞及，為肇事次因」，就被害人黃永源之駕駛行為係肇事
    原因，與台灣省車輛行車事故覆議鑑定委員會及國立交通大學之鑑定並無二致，
    惟對於被告之駕駛行為是否亦為肇事原因，容有不同意見。本院斟酌本案之撞擊
    點係在行人穿越道後方，亦即肇事之瞬間，被告所騎之機車已通過路口，被害人
    黃永源之機車則提前左轉，逆向行駛中之情，而國立交通大學之鑑定報告除斟酌
    偵查中之資料外，尚參酌原審斟驗現場之相關資料，且詳細研求車損之情形，比
    對刮地痕之相關位置，另台灣省車輛行車事故覆議鑑定委員會之鑑定意見，除依
    偵查案卷之相關資料，並斟酌路權之相關規定而為判斷，應認較台灣省基宜區車
    輛行車事故鑑定委員會之初步鑑定意見可採。
  (五)被告於事故發生後，經測得之血中酒精濃度為八九ＭＧ／ＤＬ，有羅東聖母醫院
    九十年一月八日天羅聖南字第○一五號函在卷可憑，而就上開血中酒精濃度經換
    算為呼氣酒精濃度則為零點四四五ＭＧ／Ｌ，雖被告酒測值超過標準值，然本件
    車禍之發生原因係被害人黃永源之過失駕駛行為，已如前述，是縱使被告酒測值
    符合標準，仍無法避免被害人黃永源發生死亡之結果。本件被告酒醉駕車行為，
    依客觀之審查，認為不必然皆發生被害人車禍身亡之結果，其酒醉駕車之行為與
    被害人車禍身亡間並無因果關係存在。故前揭台灣省車輛行車事故覆議鑑定委員
    會之鑑定意見中特別註明，被告無肇事因素，僅其酒精濃度過量駕車，有違規定
    ，益認被告酒醉駕車之行為與被害人車禍身亡間並無因果關係存在。
  (六)本件檢察官以被告之自白為論罪依據之一，惟被告之自白，雖為證據之一種，但
    依刑事訴訟法第一百五十六條第二項規定，被告之自白，不得作為有罪判決之唯
    一證據，仍應調查其他必要之證據，以察其是否與事實相符。考其立法目的乃在
    防範自白之虛擬致與真實不符，而發生誤判之危險，故須藉補強證據以擔保自白
    之真實性。而被告之自白或不利於己之陳述，其證明力並非可以絕對任由法院自
    由判斷，而須受相當之限制，亦即尚須具備補強證據，以補足其自白或不利於己
    之陳述之證明力，始得採為斷罪之依據。所謂補強證據，係指除該自白或不利於
    己之陳述本身之外，其他足資證明自白或不利於己之陳述所指之犯罪事實確具有
    相當程度真實性之證據而言，雖其所補強者，非以犯罪事實之全部為必要，但亦
    須因補強證據與自白之相互利用，本於推理作用，在客觀上足以使人對該犯罪事
    實獲得確信之心證者，始足當之。本件被告係於偵查中檢察官提示台灣省基宜區
    車輛行車事故鑑定委員會之鑑定報告，令其表示意見時表示「我沒意見，我承認
    我有過失。」 (見相驗卷第四十二頁反面)，惟被告除於此次筆錄中承認有過失
    ，其餘庭訊時皆堅決否認有何過失，是其於當時所言之「我承認我有過失」是否
    即為承認過失致人於死之犯行，或承認有其他交通違規 (例如酒醉駕車) ，則非
    無審究餘地。且依卷附資料除被告該句「我承認我有過失」之自白外，並無其他
    補強證據，足以使本院對被告確有過失致死犯行獲得確信之心證者，尚無法以此
    為被告有罪之唯一證據。
  (七)我國刑事訴訟制度業已修正為以當事人進行主義為主，職權進行主義為輔，檢察
    官立於原告之地位，其對於被告之犯罪事實，本負有積極舉證之義務，且刑事被
    告原無自證無罪之義務，其在訴訟上所為之辯解，只須達於對起訴事證提出合理
    質疑之程度為已足，檢察官如對被告所舉反證仍有爭執，即應依照刑事訴訟法第
    一百六十一條規定，自負積極舉證釋疑之責任，本案被告已提出如上答辯，檢察
    官所舉證據尚未足使法院產生有罪之心證，自屬不能證明被告犯罪。
六、原審未予詳查，遽對被告論罪科刑，尚屬率斷，被告上訴，指摘原判決不當，為
    有理由，自應由本院予以撤銷改判，另為被告無罪之諭知。至被告酒醉駕車是否
    涉犯刑法第一百八十五條之三之罪部分，未據檢察官起訴，應另由檢察官依法處
    理。
據上論斷，應依刑事訴訟法第三百六十九條第一項前段、第三百六十四條、第三百零
一條第一項，判決如主文。
本案經檢察官謝英民到庭執行職務。
中      華      民      國      九十一      年     八     月     八     日
                              臺灣高等法院刑事第五庭
                                  審判長法  官  曾  德  水
                                        法  官  趙  功  恆
                                        法  官  蘇  素  娥
右正本證明與原本無異。
不得上訴。
                                        書記官  葉  國  乾
中      華      民      國      九十一      年     八     月     八     日
